臺灣高等法院刑事判決　　　　　　　　　　　九十年度上更（一）字第一０七七號
　　上　訴　人　戊○○
　　即　被　告
　　選任辯護人　陳國雄
右上訴人因重利等罪案件，不服臺灣臺北地方法院八十八年度訴字第二二五號，中華
民國八十八年四月廿三日第一審判決（起訴案號：臺灣臺北地方法院檢察署八十七年
度偵字第一八五四八號）提起上訴，經判決後由最高法院發回更審，本院判決如左：
    主  文
原判決關於戊○○部分撤銷。
戊○○共同以乘他人急迫貸以金錢而取得與原本顯不相當之重利為常業，處有期徒刑
陸月，如易科罰金，以參佰元折算壹日。
    事  實
一、戊○○於民國八十六年間曾因犯常業重利罪，被台灣台北地方法院於八十六年十
    月十四日判處有期徒刑五月，緩刑三年確定，仍不知悔改，自八十七年一月中旬
    起，以每月新臺幣（下同）八萬元之代價，受僱於自稱「張正浩」之已滿十八歲
    男子，合謀由張正浩在報紙刊登廣告招攬需款急迫之人洽借款項，圖取與原本顯
    不相當之利息，戊○○則受其指示向借款人催討債款並經手轉發薪資予陸續受張
    正浩僱用而參與催債之己○○（八十七年二月加入，月薪三萬八千元）、乙○○
    （八十七年五月加入，月薪四萬元）、丁○○（八十七年七月加入，月薪三萬元
    ），並共同賴以為常業。八十七年四月八日，有丙○○需錢週轉，張正浩乘其急
    迫，在臺北市某咖啡廳內貸與現金二十萬元，言明每十萬元按十日為期計息二萬
    四千三百元，另要求丙○○交付付款人為臺北銀行雙園分行支票二紙（其中一紙
    為蓋妥丙○○發票印章之空白支票）、華南銀行支票一紙作為擔保。未料十天到
    期後，張正浩等人竟要求支付利息七萬二千元，丙○○無力全部償還，以致利上
    滾利，至八十七年七月廿四日止，先後由張正浩等取得與原本顯不相當之重利六
    十萬元，仍欠本息計四十七萬元。同年七月廿七日下午三時十分左右，戊○○依
    張正浩指使與乙○○、丁○○共乘由己○○駕駛之車輛，前往臺北市○○路○段
    三四○號一樓，謀以恐嚇手段向丙○○逼討債務，推由己○○駕車在外把風，戊○○、乙○○、丁○○三人進入上址索款。因丙○○一時無力清償，戊○○遂出
    手將屋內辦公桌上之電話、文具等物品推落地上，揚言「今天一定要給錢，不然
    公司要叫人來處理，就不是現在這種狀況而已」，以加害生命、身體、財產之事
    施行恐嚇，致丙○○心生畏懼而危害於安全。
二、案經臺北市政府警察局士林分局報請臺灣士林地方法院檢察署呈由臺灣高等法院
    檢察署檢察長核移臺灣臺北地方法院檢察署檢察官偵查起訴。
    理  由
一、右揭事實，業據上訴人即被告戊○○與同案被告乙○○、丁○○、己○○等人在
    警訊中及被告戊○○在本審中坦承不諱，核與被害人丙○○在警訊中指訴情節相
    符，又有被害人交付張正浩用以擔保借款之支票影本（士林地檢署偵卷第四二頁
    、第四三頁）在卷足憑，且同案被告乙○○、丁○○、己○○等人因右揭犯行業
    經原審判處罪刑確定，有原審八十八年度訴字第二二五號刑事卷可稽。被告雖於
    本院前審主張其於警訊中不利於己之供述，係出於當天訊問之警員甲○○威脅、
    利誘，並非出於被告己意且與事實不符云云，且被告在本院曾供稱：甲○○警員
    沒有對我刑求，但他確實有對我說：「你承認好了，不然我給你送管訓」等語（
    見本院九十年十一月二十八日、同年十二月十二日訊問筆錄），惟被告嗣又供稱
    ：「製作警訊筆錄之警員當初只是講話重一點，沒有對我刑求逼供，我也沒有因
    此害怕，警訊筆錄還是照實陳述，我承認我有幫地下錢莊討債」云云（見本院九
    十一年一月八日審判筆錄），可見被告於警訊中及在本審不利於己之陳述，是出
    於自由意思且與事實相符，應可採信，證人甲○○自無再傳訊之必要。被告在原
    審偵審中改稱己○○因被害人借款十萬元未還，受催索時又口氣欠佳，乃邀我同
    往求償，另由我邀乙○○、丁○○二人偕行，當日甫至現場隨即遭警逮捕，並未
    對被害人施行恐嚇云云，顯係事後圖卸刑責之詞，應不足採，被告右揭罪證明確
    ，犯行洵堪認定。
二、核被告所為，係犯刑法第三百四十五條之常業重利罪及同法第三百零五條之恐嚇
    致生危害於安全罪。其與張正浩、乙○○、丁○○、己○○間互有犯意聯絡及行
    為分擔，為共同正犯。所犯兩罪有方法結果之牽連關係，應從一重論以常業重利
    罪。原審以被告雖受僱於張正浩，但除參與加害丙○○之犯行外，尚無任何積極
    證據足可證明另涉其他重利行為，因而變更起訴法條，就重利部分論以刑法第三
    百四十四條之普通重利罪；但刑法上普通重利罪與常業重利罪之分野，在於行為
    人有無藉反覆從事重利犯行謀取生活資料之意思，如有此意思並有將其表現在外
    之事實，即屬常業犯之範疇，申言之，刑法第三百四十四條普通重利罪係以乘特
    定人急迫、輕率或無經驗貸以金錢或其他物品，而取得與原本顯不相當之重利為
    要件，惟若明知社會上有因急迫而舉債濟急，遂對此不特定人預設苛刻條件，一
    俟他人告貸，即藉以博取重利為生活之資，以此為生活之事業者，即應成立同法
    第三百四十五條之常業重利罪，而行為人有無兼營其他職業、有無其他收入，其
    表現在外之謀生行為究為一次或多次，對於常業犯之成立均無影響（參考最高法
    院八十三年度臺上字第一七九八號、八十二年度臺上字第三二八三號、七十七年
    度臺上字第九六七號判決意旨），被告與張正浩等既以刊登報紙方式招徠放款取
    息之對象，顯然不重視貸與對象之人格屬性，而被告又藉此由僱主定期獲得一定
    之薪資為生，依上述說明，不問其有無其他收入均應構成常業犯，原審論以普通
    重利罪名，於法即有未合。被告最初上訴意旨否認犯罪，雖無可取，惟原判決既
    有上述之可議，自應由本院將原判決關於戊○○部分撤銷改判。審酌被告前有常
    業重利之犯罪紀錄，經原審法院於八十六年間判處有期徒刑五月，宣告緩刑三年
    迄未期滿，有本院被告前案紀錄表附卷可稽，竟不知警惕而再犯本案、被告犯罪
    之動機、目的、手段、所生之危害及犯罪後態度等一切情狀，量處有期徒刑六月
    ，惟查：被告行為後，刑法第四十一條業於九十年一月四日修正為「犯最重本刑
    為五年以下有期徒刑之刑之罪，而受六月以下有期徒刑或拘役之宣告，因身體、
    教育、職業、家庭之關係或其他正當事由，執行顯有困難者，得以一元以上三元
    以下折算一日，易科罰金。但確因不執行所宣告之刑，難收矯正之效或難以維持
    法秩序者，不在此限。」「併合處罰之數罪，均有前項情形，其應執行之刑逾六
    月者，亦同。」並於同年月十日公佈施行，於同年月十二日生效，比較新舊法之
    規定，以變更後之新法對被告有利，依刑法第二條第一項前段之規定，自應適用
    裁判時之新法，對上述所處之刑諭知如易科罰金之折算標準，以資懲儆。
三、又台灣台北地方法院檢察署八十八年十一月十九日北檢聰崑八八偵八二０三字第
    四八四五二號函併辦認被告尚有牽連或連續犯罪之犯罪事實部分，訊據被告否認
    有此部份之犯行，稱該案與本案沒有關係，而且我出事後就沒有再做重利的事情
    。「小莊」是洪宗印的朋友，不是我云云（見本院九十年十二月五日訊問筆錄）
    ，且查該移送併辦部分亦經台灣台北地方法院認定係洪宗印與綽號「小莊」之不
    詳年籍成年男子間，有犯意之聯絡及行為之分擔，共犯刑法第三百四十條之重利
    罪，而論處洪宗印共同乘他人急迫貸以金錢，而取得與原本顯不相當之重利罪，
    並認本案被告此部份與洪宗印無共犯關係，有台灣台北地方法院八十九年度訴字
    第一二七號刑事判決可稽，可見本案與移送併辦部分並無裁判上一罪之關係，該
    移送併辦部分應退回原移送機關自行辦理，併予敘明。
據上論斷，應依刑事訴訟法第三百六十九條第一項前段、第三百六十四條、第二百九
十九條第一項前段，刑法第二條第一項前段、第二十八條、第三百零五條、第三百四
十五條、第五十五條、修正後第四十一條第一項前段、罰金罰鍰提高標準條例第一條
前段、第二條，判決如主文。
本案經檢察官周誠南到庭執行職務。
中    華    民    國      九十一      年      一      月      十五      日
                              臺灣高等法院刑事第二庭
                                  審判長法  官  蔡  長  溪
                                        法  官  林  俊  益
                                        法  官  楊  貴  志
右正本證明與原本無異。
如不服本判決應於收受送達後十日內向本院提出上訴書狀，其未敘述上訴之理由者並
得於提起上訴後十日內向本院補提理由書（均須按他造當事人之人數附繕本）。
                                        書記官  沈  秀  容
中    華    民    國      九十一      年      一      月      十六      日
附錄本案論罪科刑法條：
刑法第三百四十五條
以犯前條之罪為常業者，處五年以下有期徒刑，得併科三千元以下罰金。
刑法第三百四十四條
乘他人急迫、輕率或無經驗，貸以金錢或其他物品，而取得與原本顯不相當之重利者
，處一年以下有期徒刑、拘役或科或併科一千元以下罰金。
刑法第三百零五條
以加害生命、身體、自由、名譽、財產之事恐嚇他人，致生危害於安全者，處二年以
下有期徒刑、拘役或三百元以下罰金。
